【裁判字號】    97,上易,797
【裁判日期】    980326
【裁判案由】    詐欺
【裁判全文】
臺灣高等法院臺南分院刑事判決         97年度上易字第797號
上  訴  人
即  被  告  乙○○
選任辯護人  蔡清河律師
上列上訴人因詐欺案件，不服臺灣臺南地方法院96年度易字第16
73號中華民國97年10月17日第一審判決（起訴案號：臺灣臺南地
方法院檢察署94年度偵字第5680號），提起上訴，本院判決如下
：
    主  文
原判決關於乙○○被訴詐欺取財未遂罪部分及所定執行刑部分均
撤銷。
乙○○被訴詐欺取財未遂罪部分，無罪。
其他上訴駁回（即乙○○意圖為自己不法之所有，以詐術使人將
本人之物交付，處有期徒刑壹年貳月，減為有期徒刑柒月；又意
圖為自己不法之所有，以詐術使人將本人之物交付，處有期徒刑
壹年貳月，減為有期徒刑柒月）。
    事  實
一、乙○○前係臺南縣議會第14屆縣議員（任期自民國87年起迄
    91年止），其於90年8月間，獲悉臺南縣麻豆鎮民丙○○因
    駕車肇事而涉嫌業務過失致死罪，尚在臺灣臺南地方法院檢
    察署偵查中，竟意圖為自己不法之所有，利用丙○○不諳法
    律之機會，於同年8月20日，在臺南縣麻豆鎮五王廟旁之「
    閹雞城餐廳」，向丙○○訛稱可代為疏通上開案件之承辦檢
    察官，惟需支付新臺幣（下同）10至20萬元之代價做為行賄
    之用，致丙○○不疑有他，乃於同年8月21日及9月4日接續
    至乙○○經營之豐旗混泥土廠交付現金10萬元及5萬元予乙○○。嗣因該過失致死案件（臺灣臺南地方法院檢察署91年
    度偵字第1195號）之承辦檢察官勸喻丙○○與被害人吳賜郎
    之家屬試行鄉鎮調解（起訴書誤載為民事和解），經前往臺
    南縣麻豆鎮調解委員會調解成立，丙○○依調解內容給付賠
    償金250萬元予被害人家屬後，承辦檢察官始依職權為不起
    訴之處分。丙○○發現仍需給付高額民事賠償金始能獲職權
    不起訴，始知受騙，經向乙○○索討前開款項及另筆借款債
    務多次未果，乃向法務部調查局臺南縣調查站檢舉。
二、丁○○於88年間因涉犯槍砲彈藥刀械管制條例案件，經臺灣
    臺南地方法院檢察署檢察官提起公訴（89年度偵字第1312號
    ），嗣經臺灣臺南地方法院於90年3月14日以89年度訴字第
    692號判處有期徒刑1年、併科罰金15萬元，丁○○上訴後，
    於90年9月4日經本院撤銷改判有期徒刑7月，惟罰金刑度不
    變，經丁○○上訴最高法院後發回本院更審（93年度重上更
    (一)字第271號）時，乙○○竟意圖為自己不法所有，於93年
    11月間，向丁○○佯稱得以30萬元行賄法官而獲判無罪，丁○○信以為真，相繼向蔡孔文、郭建志、甲○○、翁金盞多
    位友人借款，但均無著落，嗣由友人王嘉和簽發山水公司董
    事長詹鴻維之支票，借予丁○○30萬元，丁○○兌領後，於
    93年11月8日全額交付乙○○，惟乙○○卻又以「最大的法
    官講好了，但承辦的法官不要」為由，再要求給付20萬元，
    然丁○○已無力支付，且乙○○深知該案應無可僥倖之餘地
    ，乃佯稱上面的法官要收，但承辦法官不同意接受賄賂為由
    ，於同年11月16日退還30萬元予丁○○。
三、案經法務部調查局臺南縣調查站移送臺灣臺南地方法院檢察
    署檢察官偵查起訴。
      理  由
壹、證據能力部分：
一、關於證人丙○○、黃章、丁○○及甲○○於法務部調查局臺
    南縣調查站（以下簡稱調查站）證述之證據能力部分:
    按被告以外之人於審判外之言詞或書面陳述，除法律有規定
    者外，不得作為證據，刑事訴訟法第159條第1項定有明文。
    查本件證人丙○○、黃章、丁○○及甲○○於調查站接受調
    查員詢問時所為之供述，係屬審判外之言詞陳述，復無同法
    第159條之1至159條之4所規定傳聞法則之例外事由，且經被
    告之辯護人於準備程序中否認其證據能力，揆諸上開規定，
    應認該等證人於調查站所為之供述無證據能力。
二、其他卷證資料之證據能力：
    按被告以外之人於審判外之陳述，雖不符刑事訴訟法第159
    條之1至第159條之4之規定，而經當事人於審判程序同意作
    為證據，法院審酌該言詞陳述或書面陳述作成時之情況，認
    為適當者，亦得為證據；又當事人、代理人或辯護人於法院
    調查證據時，知有同法第159條之5第1項不得為證據之情形
    ，而未於言詞辯論終結前聲明異議者，視為有前項之同意，
    為刑事訴訟法第159條之5第1項、第2項亦有明文。又當事人
    、代理人或辯護人於調查證據時，知有刑事訴訟法第159條
    第1項不得為證據之情形，卻表示「沒有意見」等意思，而
    未於言詞辯論終結前聲明異議者，應視為已有將該等傳聞證
    據採為證據之同意，業據最高法院93年度臺上字第3533號及
    94年度臺上字第2976號等判決闡釋明確。本件公訴人、被告
    及辯護人對於除前述供述證據以外其他證據資料之證據能力
    均未表示意見及爭執，復未聲明異議。本院審酌上開言詞陳
    述及書面陳述作成時之情況，認無顯不適當之情形，且採納
    上開證據方法，亦無礙於被告等人於程序上之彈劾詰問權利
    ，基於尊重當事人對傳聞證據之處分權，及證據資料愈豐富
    ，愈有助於真實發見之理念，且強化言詞辯論主義，使訴訟
    程序得以順暢進行，故認其他證據資料均有證據能力。
貳、上訴駁回部分（有罪部分）：
一、訊據被告乙○○矢口否認有何上開詐欺行為，並辯稱：(1)與
    丙○○僅有借貸關係，借款110萬元，加上利息籠統計算42
    萬元，合計152萬元，20萬利息於97年10月17日剩2萬4000元
    ，乃開立面額相同之本票1紙給丙○○，而丙○○所稱的10
    萬元係給過失致死案件死者家屬之白包（即奠儀），並非行
    賄法官之費用；(2)其與丁○○僅見面2次，並無索款處理官
    司及退款30萬元之情，丁○○因財務困難向其友人借款，與
    其無涉云云。惟查：
  (一)詐欺被害人丙○○部分：
  1.證人即被害人丙○○於偵查中明確指證被告因前開車禍案件
    分兩次向其索取15萬元：其與被告第1次討論此事係於車禍
    甫發生後未久在「閹雞城餐廳」，被告提及他要去「幫忙講
    案件」，大概要20萬元左右，其就先拿10萬元至被告設於自
    營混凝土廠內之服務處；第2次被告又告稱尚需5萬元，同時
    又向其借款60萬元，其遂向麻豆農會貸款後交付予被告等語
    。
  2.證人丙○○因車禍過失致被害人吳賜郎死亡之刑事案件，經
    調解成立，臺灣臺南地方法院檢察署檢察官乃以91年度偵字
    第1195號為不起訴處分，有該案檢察官不起訴處分書及臺南
    縣麻豆鎮調解委員會91年民調字第60號調解書在卷可按。此
    外，證人丙○○向麻豆鎮農會申用之帳戶，確於90年9月4日
    ，因農會放款而存入70萬元，並於同日以現金提領65萬元，
    有上述帳戶存摺影本附卷可查。核與證人丙○○上開證述相
    符，可知證人丙○○之指證情節非虛。
  3.證人丙○○於93年12月9日致電被告，先提及：「何議員，
    之前你跟我借說要幫我處理官司拿去的15萬元，你有說每個
    月要還我多少啊。」被告聽聞之後答以：「對。」丙○○又
    向被告抱怨：「你這樣下去，我沒有辦法活下去了。」被告
    則回以：「我知啦，好啦，我知道意思啦。」有通訊監察譯
    文在卷可按，此項事證亦充分證明證人丙○○所證前揭關於
    交付被告15萬元處理系爭車禍官司之證詞與事實相符。
  4.證人丙○○偕同其子於92年10月13日與被告討論2人間之債
    務問題，3人交談過程中，丙○○之子提及：「另外我還要
    請教你1件事情，就是在90年8月10日我父親與吳賜郎發生車
    禍那1件，那時不是說要處理官司..... 」被告聽聞後不待
    其陳述完畢即答稱：「是，我這已全部加在132萬元裡面了
    ，我都共在這裡面了，不必再講這些了。」而後丙○○之子
    再詢以：「因為我不知道啊，你是全部加在一起了嗎？」被
    告則再陳稱：「對，我都全部加在這裡面了啦，這有要誠意
    解決啦，全部152萬元，含利息都在裡面了，包含什麼都全
    部包含在裡面了啦。」等語，有上述3方對談之錄音譯文附
    卷可稽，益證證人丙○○前揭證述內容為可信。
  5.被告雖以前詞置辯，且證人丙○○於原審亦附合被告辯解而
    證述：被告除了借錢以外，並未向伊收取15萬元云云。然查
    ：
    證人丙○○於原審接受交互詰問時，被告之辯護人進一步
      詰以：「你是否有給他（指被告）15萬元？」證人丙○○
      答稱：「都算在一起，不知道有沒有在裡面。」苟丙○○
      未交付15萬元予被告，何來都算在一起之說？且該證人於
      原審法官訊以：「被告是否因要處理你的車禍官司，分2
      次向你要10萬元及5萬元？」、「乙○○到底有無跟你要
      10 萬元要去處理官司？」等問題時，證人丙○○二度拒
      絕答覆，一反其詰問時否認之態度，可稽該證人於原審初
      時所陳「被告除了借錢以外，並未向伊收取15萬元」乙情
      ，應係有所保留或隱瞞，尚難以遽信。
    被告於90年9月間向丙○○借款110萬元，為被告與證人丙○○一致陳述之事實，並有前揭丙○○之臺南縣麻豆鎮農
      會存摺90年9月4日、10日提款明細及被告於92年10月2日
      簽立之借款憑證在卷可按。則被告於91年開立發票日分別
      為91年1月31日、2月15日、2月27日及3月20日，票面金額
      各為40萬、17萬1千元、30萬、30萬，合計面額117萬1千
      元之支票予丙○○，以資還款，逾110萬元本金外之7萬1
      千元應為借款利息，堪以認定。證人丙○○於偵查中證述
      上開4張支票係借款110萬加利息，被告總共欠其117萬1千
      元，自屬無誤。是證人丙○○證稱被告前揭欠款，加上其
      交付被告用以疏通車禍案件之承辦檢察官15萬元，及利息
      20萬元，合計152萬元，又與被告於92年10月2日自書借據
      「茲欠丙○○借款132萬元」、「前欠利息20萬元」，合
      計152萬元相符。
    被告於接受調查員詢問時雖陳稱借款本金110萬元，利息
      籠統計算為42萬元，所以開56張本票合計152萬元給丙○○云云。然被告對於如何計算利息非但未具體陳述，且其
      自稱110萬元，每月借款利息7,200元（見調查卷第8頁反
      面），自90年9月間迄92年9月兩年間，利息不過172,800
      元，合計債務總金額僅為1,272,800元，縱利息以20萬元
      計，總金額亦僅為130萬元，距152萬元有相當之差距，而
      被告又無由給付雙倍利息予丙○○，所稱利息籠統計算為
      42萬元，無非係為滿足借款152萬元之說，顯屬無據。至
      被告於本院另提出臺灣臺南地方法院新營簡易庭92年度營
      簡字第48號簡易判決為證，辯稱利息係自本票提示日至本
      票到期日止以年息6%計算，合計423,143元，雙方同意以
      42萬計算云云，惟被告係於90年9月間向證人丙○○借款
      ，此為被告所自承，則自90年9月間起至92年10月2日雙方
      會談利息時，此期間難道不計利息？是被告於本院始提出
      之辯解，亦難憑採。
    被告另供稱因92年10月2日當日先行支付利息2萬元，前所
      欠20萬元利息已減為18萬，92年10月間再減為2萬4000元
      ，始開立2萬4000元本票予丙○○云云。惟被告92年10月2
      日書面字據記載「前欠利息20萬元分10個月清償」，縱立
      據同時被告已先清償2萬元，尚餘18萬元利息，何以同年
      月17日，僅兩星期之隔，利息竟僅剩2萬4000元？
    被告另供稱證人丙○○所交付之10萬元係用以交付車禍被
      害人吳賜郎家屬之白包，證人丙○○亦於原審證述：被告
      說如果以170萬元解決，要拿10萬元白包給被害人云云。
      但若確有白包之事，被告應於接受調查之第一時間，即向
      偵查機關陳述此等有利於己之事實。然而被告於調查站及
      偵查中先後接受調查員詢問及檢察官訊問時，均未曾提及
      白包之事。況且既然以170萬元達成鄉鎮調解，依常情已
      無再另行給付10萬元白包之理，顯見10萬元白包之說，係
      被告事後卸責杜撰之詞。
    證人林金生於原審既已言明「對於被告與丙○○間之債務
      糾紛不明瞭」，則該證人於原審未待詰問，主動陳述：伊
      曾問丙○○被告是否向其索取15萬元，丙○○答稱無等語
      ，自無足憑以為事實認定之基礎而據為有利於被告之認定
      。
    據此，參以前揭監聽及3方對話譯文所呈現「被告不否認
      其向丙○○收取15萬元以處理（擺平）官司之金額」等情
      ，足認被告前揭所辯均不足採信。
  6.綜上各節，證人丙○○所為不利於被告之指證，均有相關之
    不可變證據憑以證實；而被告所辯各節，或與卷存事證不相
    符合、或與經驗法則相違而無可採信。從而，被告以行賄檢
    察官處理系爭車禍官司為由，佯向證人丙○○分次索取15萬
    元之事實，已堪認定。
  (二)詐欺被害人丁○○部分：
  1.證人即被害人丁○○於偵查中證述：其在乙○○所開設之金
    都市小吃部喝酒時，曾向乙○○談稱前述槍砲案件，當時已
    在臺南高分院更一審審判，其問乙○○有無管道幫忙向法官
    行賄疏通，乙○○表示可以幫忙，但需要花費30萬元向法官
    行賄，其為此開口向王嘉和借款30萬元，後來又因需要資金
    周轉，另向王嘉和借款20萬元，所以其總共向王嘉和借50萬
    元。上述30萬元其於開庭前的某日早上交付乙○○，正確日
    期忘了，後來乙○○又說要增加20萬元比較好處理，但其告
    稱自己的經濟能力只能拿出30萬元等語。
  2.證人丁○○身涉違反槍砲彈藥刀械管制條例案件，經臺灣臺
    南地方法院檢察署檢察官以89年度偵字第1312號提起公訴後
    ，經臺灣臺南地方法院以89年度訴字第692號判處有期徒刑1
    年、併科罰金15萬元，其後分經本院以90年度上訴字第725
    號及93年度重上更一字第271號判處有期徒刑7月、併科罰金
    15萬元後，又經最高法院以96年度臺上字第3684號駁回丁○○之上訴而告確定，有該等起訴書及判決書影本附卷可參。
    證人丁○○遇此刑事官司求助於當時任職議會之被告關說，
    依社會通念及地方民情，應屬符合經驗法則之作為。
  3.證人丁○○前揭指證，核與證人郭建志於96年10月30日偵查
    中所言「（電話中要王董幫忙處理何指？）指丁○○請乙○○幫忙處理官司需要用錢... 我建議他去找王董」等語相符
    。
  4.證人丁○○於93年11、12月間，多次以0000000000門號之行
    動電話與其友人通話，內容分別為：
    93年11月8日、9日丁○○與友人郭建志談及被告有約，被
      告表示跟上面很熟；被告有幫忙處理，但要等東西。
    93年11月8日及12日，丁○○對友人蔡孔文表示那條官司
      被告說要拿50萬元，幫忙到沒事，錢須在15日以前交付，
      24日又要出庭辯論，請友人能否在11月12日前先幫忙籌些
      錢，因錢係湊來給法官的；同年月24日丁○○再度電話向
      蔡孔文言稱其剛開庭出來，但被告退錢說開完再拿。
    93年11月16日翁金盞向丁○○詢及官司是否談妥？丁○○
      表示沒有談好，因主辦者未首肯，但上頭同意，只是錢不
      夠，要再支付20萬元；同日丁○○再度電告翁金盞被告退
      錢，表示等判決後再送，退回的錢要先存在銀行。
    93年11月26日丁○○與其友人戊○○通話中，戊○○關心
      其案件時，丁○○告稱「我那天有拿去，但是退回來，說
      主辦的有問題，他要先再疏通一下」。
    王嘉和於93年12月1日向丁○○關心法院官司處理情形，
      並表示不要送了東西卻沒有效果等語。
    上述通話內容，亦有通訊監察譯文附卷可查，在在顯示證人
    丁○○為使其槍砲案官司關說至無罪，而商請朋友籌款50萬
    元之情，堪信丁○○前揭偵查中所為不利於被告之指證屬實
    。被告所辯丁○○借款與其無涉，顯與事實有違，要無可採
    。又證人王嘉和於電話中係明白詢問丁○○「法院的事處理
    的怎樣？」、「初八審判，你不要東西進去了卻沒有效」，
    顯然在詢問證人丁○○關於前揭槍砲案件之進度與結果，而
    非索債或討論工程進度，是證人王嘉和於原審證稱丁○○曾
    向其借款，但說係為工程使用，沒說用以處理官司云云，顯
    係刻意迴護被告之證詞，附此敘明。
  5.證人丁○○於原審雖亦一反前詞，改稱為了借錢容易，乃向
    友人王嘉和誆稱借錢處理官司，實則被告並未因官司而向伊
    拿錢云云。惟證人丁○○與被告並無過節，無誣陷被告之理
    ；且參諸丁○○以其使用之0000000000號電話與友人對話之
    上開通訊監察內容，丁○○與友人談論被告為其處理官司索
    費之對象，不只王嘉和1人，其既僅向王嘉和1人借款，何以
    對於未借款之友人，仍有官司活動費之對話，是證人丁○○
    於原審證稱為向王嘉和借款始偽稱被告為其處理官司需費用
    30萬元及20萬元，顯與事理有違，不足採信。又丁○○嗣再
    改稱自己曾攜30萬元欲請被告疏通官司，但被告沒收錢云云
    。然倘被告未收錢，則何來不足20萬及退款30萬元之說，丁○○於原審之證言，欲蓋彌彰，自相矛盾。
  6.證人丁○○於偵查中之證詞，既經其他證人於偵查中證述屬
    實，且與該證人於甫交付30萬元後與友人之日常電話聯絡中
    談論之情形吻合，自足認為與事實相符。而被告之辯解以及
    證人丁○○與王嘉和於原審附合被告辯解之證述，經核則與
    日常生活經驗及監聽所獲之證據不相符合，自難據為有利於
    被告之認定。被告利用證人丁○○急欲脫免刑罪之際，佯稱
    得以行賄法官而向丁○○詐取30萬元之事實，亦堪認定。
  (三)綜上，被告意圖為自己不法之所有，竟佯以行賄法官處理官
    司為由，向丙○○、丁○○分別索取官司活動費，致該2人
    信以為真，丙○○交付15萬元、丁○○交付30萬元給被告之
    犯行已明，應依法論科。
二、被告雖退還丁○○30萬元，惟不影響丁○○已完成之交付行
    為，核被告所為，均係犯刑法第339條第1項詐欺取財罪。被
    告以同一事實，分次向被害人丙○○詐得10萬及5萬元；並
    分次向被害人丁○○施詐索款30萬元及20萬元（20萬元部分
    未得逞），均屬一個詐欺行為之接續施行，各只論以單純1
    個詐欺取財既遂罪。又被告2次詐欺行為，犯意各別，侵害
    法益不同，應分論併罰。另被告兩次犯罪時間均在96年4月
    24日以前，核與中華民國96年罪犯減刑條例第2條第1項第3
    款規定相符，應依該條例規定，減輕其刑。
三、查刑法已於94年1月7日修正，於同年2月2日公布，並自95年
    7月1日施行，本件被告上揭2次詐欺犯行，為新法施行前之
    行為，其應適用之新、舊法比較如下：
  (一)關於罰金刑貨幣單位由銀元修正為新臺幣之法律適用，因95
    年7月1日修正公布施行之刑法施行法第1條之1增訂「中華民
    國94年1月7日刑法修正施行後，刑法分則編所定罰金之貨幣
    單位為新臺幣。94年1月7日刑法修正時，刑法分則編未修正
    之條文定有罰金者，自94年1月7日刑法修正施行後，就其所
    定數額提高為30倍。但72年6月26日至94年1月7日新增或修
    正之條文，就其所定數額提高為3倍。」刑法第339條自72年
    6月26日（即罰金罰鍰提高標準條例修正公布日）迄今未修
    正，其罰金之法定刑為「1,000元」（貨幣單位為「銀元」
    ），再依罰金罰鍰提高標準條例第1條前段規定罰金刑提高
    10 倍為「銀元1萬元」，依現行法規所定貨幣單位折算新臺
    幣條例規定折算為「新臺幣3萬元」；又於刑法施行法第1條
    之1施行日（即95年7月1日）後，刑法所定罰金之貨幣單位
    改為「新臺幣」，就其所定數額提高30倍，亦為「新臺幣3
    萬元」，是刑法施行法第1條之1施行後，罰金刑貨幣單位雖
    有「新臺幣」之更異，惟適用結果之罰金額度則無二致，就
    罰金法定刑提高之「刑罰權規範內容」並無利或不利變更，
    自不生新舊法之比較問題，惟應適用具特別法性質之刑法施
    行法第1條之1規定。
  (二)又刑法第33條第5款關於「罰金：1元以上」之規定，修正公
    布為「罰金：新臺幣1千元以上，以百元計算之。」刑法法
    定本刑中列有罰金刑者，其法定最低度罰金刑因之提高，涉
    及科刑規範變更，自有新舊法比較必要（最高法院95年第8
    次刑事庭會議決議參照），比較結果，以舊法有利於行為人
    ，被告上揭詐欺犯行，屬95年7月1日新法施行前之行為，應
    適用舊法第33條第5款規定，定其罰金部分之法定刑。
  (三)修正前刑法第51條規定：「數罪併罰，分別宣告其罪之刑，
    依左列各款定其應執行者…」其中第5款規定：「宣告多數
    有期徒刑者，於各刑中之最長期以上，各刑合併之刑期以下
    ，定其刑期。但不得逾20年。」修正後刑法第51條第5款規
    定：「宣告多數有期徒刑者，於各刑中之最長期以上，各刑
    合併之刑期以下，定其刑期。但不得逾30年。」比較結果，
    修正後刑法並非較有利於被告。
  (四)綜合上述各刑罰權變更之條文修正前、後之比較，揆諸前揭
    最高法院決議及修正後刑法第2條第1項規定之「從舊、從輕
    」原則，就被告上開犯行應比較新舊法部分，95年7月1日修
    正後之刑法規定未較修正前規定有利於被告，故應依修正前
    規定論處。
四、原審以被告兩次詐欺既遂部分犯罪事證明確，因予適用刑法
    第2條第1項前段、第339條第1項，修正前刑法第51條第5款
    ，刑法施行法第1條之1（漏載），中華民國96年罪犯減刑條
    例第2條第1項第3款、第7條等規定，並敘明審酌被告身為民
    意代表，竟誤導民眾得以行賄法官，影響法院決定，嚴重破
    壞司法信譽，影響司法威信之建立，所生危害非輕，且犯後
    不思悔誤，仍飾詞狡辯等一切情狀，各量處有期徒刑1年2月
    、減為有期徒刑7月。本院經核原判決上開認事用法均無違
    誤，量刑亦稱妥適。被告上訴意旨否認此部分犯行，指摘原
    判決事實認定錯誤，為無理由，應予駁回。
、撤銷改判部分（無罪部分）：
一、公訴意旨另以：93年12月間，被告乙○○經由丁○○知悉甲○○因土地遭法院查封，丁○○介紹甲○○欲經由乙○○行
    賄承辦法官做成對其有利之裁定。詎乙○○竟意圖為自己不
    法之所有，先於93年間在學甲鎮某不知名廟宇向甲○○詐稱
    可解決上開土地查封案，再於新樓醫院對面混凝土廠復向甲○○表示可盡快解決上開土地查封案，並使承辦法官儘速做
    出對其有利之裁定，惟乙○○表示需一次付清150萬元，甲○○因經濟情形無法負擔而作罷，乙○○乃未得逞。因認被
    告此部分涉犯刑法第339條第3項、第1項詐欺取財未遂罪云
    云。
二、按犯罪事實應依證據認定之，無證據不得認定犯罪事實；又
    不能證明被告犯罪者，應諭知無罪之判決，此刑事訴訟法第
    154條第2項、第301條第1項分別定有明文。再按認定不利於
    被告之事實，須依積極證據，苟積極證據不足為不利於被告
    事實之認定時，即應為有利於被告之認定，更不必有何有利
    之證據；認定犯罪事實所憑之證據，雖不以直接證據為限，
    間接證據亦包括在內，然而無論直接或間接證據，其為訴訟
    上之證明，須於通常一般之人均不致有所懷疑，而得確信為
    真實之程度者，始得據為有罪之認定，倘其證明尚未達於此
    一程度，而有合理性懷疑存在時，即不得遽為被告犯罪之認
    定（最高法院76年臺上字第4986號判例參照）。
三、本件檢察官認被告涉此部分犯行，係以證人甲○○（即被害
    人）及丁○○於調查站及檢察官訊問時之陳述與該等證人於
    93年12月4日之電話通訊內容（通信監察譯文），為其論據
    。訊之被告乙○○堅詞否認此部分被訴事實，並以：其係為
    甲○○辦理土地地號更正，並非為其處理法院查封事宜，亦
    無要求甲○○交付150萬元活動費等語資為抗辯。經查：
  (一)證人丁○○及甲○○於調查站接受調查員詢問所為之供述，
    係屬審判外之言詞陳述，依法應無證據能力，已如前述，是
    該等證人於調查站所為之陳述，不得據為本件事實認定之基
    礎，乃屬當然。
  (二)證人甲○○於偵查中，就此部分之證述為：（乙○○既然對
    你說他可以幫你處理，乙○○所開條件為何？）乙○○在第
    2次見面時，有開口要求150萬元處理這件事情，兩次見面討
    論此節時，我、乙○○及丁○○都有在場。（你是否有交付
    乙○○150萬元幫你處理高分院？）乙○○有再次約我見面
    ，但是我沒有那麼多錢，所以我一直沒有跟他見面，乙○○
    便透過丁○○以電話聯繫，我曾在電話中跟丁○○說是否能
    付10萬或20萬元，待事情處理完畢再付尾款，但丁○○表示
    乙○○不願意，經過了幾天後我又與丁○○以電話聯繫，丁○○詢問我是否能先給50萬元，我表示我只能先去籌籌看，
    我還沒有籌到錢時，丁○○便打電話給我說乙○○不願先收
    50萬，他只要1次付清150萬元才能接受等語。依其陳述，證
    人丁○○於被告提及以150萬元處理系爭查封案件時始終在
    場，且事後復於甲○○與被告之間擔任溝通與傳達意見之媒
    介角色。
  (三)然證人丁○○則於偵查中證稱：（據調查，甲○○因為土地
    遭法院查封乙事，乙○○也開口要求甲○○交付150萬元向
    法官行賄，有無此事？）甲○○曾經打電話告知我這件事情
    。（乙○○向甲○○要求150萬元向法官行賄，談論的過程
    為何？你有無參與？何人提議？）那件事情是甲○○直接和
    乙○○談論的，我只是陪同甲○○到麻豆鎮乙○○的混泥土
    廠，他們兩個在裡面討論，我是在外面等甲○○，我不知道
    是誰主動提議等語。是證人丁○○明確證稱其未曾於甲○○
    與被告討論上開擬以150萬元行賄法官事宜時在場（當然亦
    未代為傳達意見），上情均係聽聞證人甲○○以電話告知。
    是以就「證人丁○○是否在場聽聞或參與150萬元行賄法官
    之討論、或有無為被告詢問是否同意籌款行賄法官」等節，
    證人甲○○與丁○○之證詞並不相符。
  (四)證人甲○○與丁○○於93年12月4日0時24分之電話通訊內容
    如下：
    甲○○：煩死了，不知道怎麼辦。
    丁○○：對。
    甲○○：我這這件，不然去跟何仔（指被告）談一下，有效
            嗎？
    丁○○：有。何仔可以直接去跟他們講。
    甲○○：如果他可以，那就150萬給他去講。
    丁○○：可以。
    甲○○：我想要用票給他。
    丁○○：這樣不要講。
    甲○○：不然50萬先給他啦。
    丁○○：我看這樣也不行。
    甲○○：為什麼？
    丁○○：你這樣會漏氣，因為我的那個湊不夠要先給他，他
            還在那個....。
    甲○○：講不通，他會還我們嗎？
    丁○○：對。
    甲○○：你看他有把握嗎？
    丁○○：你相信就給他，不相信就不要啊。
    甲○○：我是說你看啦。
    丁○○：我這邊這個他沒有自信，不敢跟我拿，他講了就馬
            上還我了。
    甲○○：他不是要拿50嗎？
    丁○○：對，他說50丟著，伊就會拿去。
    甲○○：丟著，他就會去？
    丁○○：對。
    甲○○：我這個推事就是不像人啊，這個推事，他不能講的
            ，他不要錢的。
    丁○○：不一定啦。
    甲○○：他有跟我講的很明了。
    丁○○：但是他有說去跟他講啊。
    甲○○：這樣哦，我來想辦法啦。
    丁○○：好。
    依上述通話內容所示，證人甲○○對於是否要委請被告以15
    0萬元關說法官尚處於舉棋不定之階段，並徵詢丁○○若先
    交付50萬元予被告是否可行，而與之反覆磋商討論。至於該
    次電話通訊之前後，證人甲○○是否確曾與被告商討此事，
    尚屬不能證明。其次，依此電話通訊內容以觀，證人甲○○
    係主動向丁○○詢問可否先支付被告50萬元而遭丁○○否決
    ，故證人甲○○前揭所證「丁○○詢問我是否能先給50萬元
    ..... 我表示我只能先去籌籌看，我還沒有籌到錢時，丁○○便打電話給我說乙○○不願先收50萬，他只要1次付清150
    萬元才能接受」之證言，核與譯文呈現之情形不相符合。再
    者，依卷附監察對象為丁○○之通訊監察作業報告表所載，
    證人丁○○至遲自93年10月23日起即遭上線監聽，若證人甲○○曾於電話中向丁○○徵詢是否能先付10萬或20萬元、待
    事畢後再付尾款之事，必遭錄音列為本案之積極證據，然而
    通訊監察譯文中，並無證人甲○○與丁○○此等電話通訊內
    容，是證人甲○○於偵查中所證「我曾在電話中跟丁○○說
    是否能付10萬或20萬元，待事情處理完畢再付尾款」乙節，
    亦無由憑信。
  (五)按被害人之為證人，與通常一般第三人之為證人不侔。被害
    人就被害經過所為之陳述，其目的在於使被告受刑事訴追處
    罰，與被告處於絕對相反之立場，其陳述或不免渲染、誇大
    。是被害人縱立於證人地位具結而為指證、陳述，其供述證
    據之證明力仍較與被告無利害關係之一般證人之陳述為薄弱
    。從而，被害人就被害經過之陳述，除須無瑕疵可指，且須
    就其他方面調查又與事實相符。所謂無瑕疵，係指被害人所
    為不利被告之陳述，與社會上之一般生活經驗或卷附其他客
    觀事證並無矛盾而言，至所謂就其他方面調查認與事實相符
    ，非僅以所援用之旁證足以證明被害結果為已足，尤須綜合
    一切積極佐證，除認定被告確為加害人之外，在推理上無從
    另為其他合理原因之假設而言（最高法院92年度臺上字第29
    84、2984號及95年度臺上字第6017號判決意旨參照）。經核
    證人甲○○與丁○○就被告此部分之犯行所為之證述並不一
    致，而被害人即證人甲○○於偵查中若干證述情節，復與前
    述監聽譯文之內容不相符合，是被害人甲○○所為不利於被
    告之指證，即顯有瑕疵可指，自難憑為被告有罪事實之認定
    。
  (六)綜合上情，本件檢察官據以起訴被告詐欺未遂事實之三項證
    據，互有矛盾之處，經綜合評價判斷，尚不足以使本院達於
    確信為真實之程度者，而仍有合理性懷疑存在。因認不能證
    明被告此部分被訴事實，依法即應為被告無罪之諭知，以昭
    慎重。
四、原審認被告此部分之犯行罪證明確，予以論罪科刑，固非無
    見。惟查：被告此部分之犯行罪證尚有不足，已如上述，是
    原審對被告此部分為有罪之認定，即有未合。被告就此部分
    之上訴意旨，以其未向甲○○施用詐術等語為由，指摘原判
    決不當，為有理由，自應由本院將原判決此部分撤銷改判為
    無罪，以期適法。此部分既經本院銷銷改判，原審就被告所
    處有期徒刑所定之應執行刑部分，亦因而失所附麗，自應一
    併予以撤銷。
據上論斷，應依刑事訴訟法第368條、第369條第1項前段、第364
條、第301條第1項，判決如主文。
本案經檢察官邱克斌到庭執行職務。
中    華    民    國    98    年    3     月    26    日
                  刑事第二庭  審判長法  官  葉居正
                                    法  官  郭千黛
                                    法  官  洪碧雀
以上正本證明與原本無異。
不得上訴。
                                    書記官  魏芝雯
中    華    民    國    98    年    4     月    8     日
附錄本案論罪科刑法條全文
中華民國刑法第339條第1項：
意圖為自己或第三人不法之所有，以詐術使人將本人或第三人之
物交付者，處5年以下有期徒刑、拘役或科或併科1,000元以下罰
金。


司法院資訊處製作；財團法人民間司法改革基金會備份。
